臺灣高等法院高雄分院刑事判決　　　　　　　　　九十年度上更(二)字第三五六號
　　　上　訴　人　台灣屏東地方法院檢察署檢察官
　　　上　訴　人
　　　即　被　告　戊○○
　　　右三人共同
　　　選任辯護人　侯重信
右上訴人因被告等傷害致死等案件，不服臺灣屏東地方法院八十四年度訴字第六一六
號中華民國八十五年四月五日第一審判決（起訴案號：臺灣屏東地方法院檢察署八十
四年度偵字第一七二七號），提起上訴，判決後，經最高法院第二次發回更審，本院
判決如左：
      主  文
原判決關於被告戊○○、丁○○、己○○部分撤銷。
戊○○、丁○○、己○○共同傷害人之身體，因而致人於死，各處有期徒刑肆年。
扣案木棍（籐條）壹支沒收。
      事      實
一、戊○○係屏東縣滿州鄉九龍山「順龍宮」之住持，主持廟務之餘，並利用該廟之
    房屋設備對外收容精神病患，丁○○及己○○分別係戊○○之子女，丁○○長期
    在廟內協助廟務及精神病患之管理，己○○原來居住在彰化，從事電視台第四台
    工作，但於八十三年農曆九月間，與妻回「順龍宮」居住，亦參與協助廟務及管
    理精神病患，於民國八十三年十月二十八日，戊○○接受丙○○○之委託，收容
    其罹患精神病之女兒李美珠在廟內生活，但並未給予醫療或協助其就醫，戊○○
    、丁○○及己○○等人為管理方便，竟共同基於傷害之犯意聯絡，且多人短時間
    內對同一人毆打，客觀上亦有可能因傷害而致死之預見，而在李美珠被彼等收容
    期間，如遇李美珠表現未如其意，即會不定時分持籐條、棍棒等物，或以空拳掌
    摑輪番對李美珠身體施以毆打、鞭笞，冀圖藉以立威，並令其恐懼而順從管理，
    致李美珠連續多日承受多次毆打，因之遍體鱗傷。約同年（八十三年）十一月二
    、三日左右（即案發前二、三甲左右），李美珠因欲逃走未果而被抓回，乃趁隙
    抓扯戊○○頭髮，立即招致丁○○與己○○持籐條再一陣圍毆毒打，因前後對李
    美珠施加體罰結果，終致使李美珠受有右頭頂部有約二．五×一公分挫裂傷一處
    ，左側頭及後頭部有約卵面大皮下血腫傷各一處，左頰、上胸部有拳打、卵面大
    皮下出血黑青傷各一處，背胸有約廿二×二公分、八×六公公、廿六×十二公分
    等皮下出血黑青腫脹傷三處，兩臂部有約廿八×廿六公分皮下出血黑青腫脹傷各
    一處，兩上膊、兩大腿及下腿有掌大、卵面大皮下出血黑青腫脹傷各多處，其背
    部並有二．六×三公分、三十×三公分、廿三×三公分長條狀皮下出血傷三條，
    右前膊及手背有表皮皮下出血黑青傷、另足跟裂傷八公分及右腳擦傷等外傷，加
    上李美珠不小心，在上臂及肩胛部被香火灼傷多處，使李美珠原有之傷勢益加惡
    化，延至同年十一月五日十九時許，李美珠終因上開四肢皮下及肌組織受多處之
    打撲，重壓挫傷、損傷出血瘀血引起外傷性休克，戊○○發覺後，立即送醫急救
    ，李美珠仍因該引起之外傷性休克，使循環障礙、肺及腎靜脈等鬱血引發心衰竭
    、肺沈下性支氣管及周圍肺部浸澖炎症（稱為重壓或挫滅症候群），於送醫途中
    不治死亡，嗣並經警查扣戊○○所有用以毆打李美珠之木棍（籐條）壹支。
二、案經被害人李美珠之父母乙○○、丙○○○訴由屏東縣警察局恆春分局報請臺灣
    屏東地方法院檢察署檢察官偵查起訴。
      理      由
一、訊據上訴人即被告戊○○、丁○○、己○○均矢口否認有上開傷害致死犯行，被
    告戊○○辯稱：我於李美珠被送來我處前曾被病患毆打住院，收容李美珠時我剛
    出院不久，身體虛弱，不可能毆打李美珠等語。被告丁○○辯稱：我固然基於管
    教目的曾經毆打李美珠，但李美珠於送來廟裡第二甲曾因爬上鴿舍，我恐李女掉
    落而出手拉下，致使跌落地面受傷，並非我毆打所致傷害，是李美珠死亡與其毆
    打無關等語。被告己○○則辯稱：我固有一次因見李美珠抓母親頭髮，我無法拉
    開，乃取籐條打李女手背，但亦僅止一次，且該手背部之擦傷並無法單獨引起李
    女抵抗力之降低，故與李女死亡原因無關云云。
二、經查：
（一）被害人李美珠死亡原因係因全身多處遭受棍棒挫傷炙傷而生外傷性休克，導致
      循環系統障礙，肺及腎靜脈等鬱血引發心衰竭、肺沈下性支氣管及周圍肺之浸
      澖炎症之重壓症候群不治死亡之事實，業經內政部警政署刑事警察局法醫師楊
      日松解剖複驗屬實，此有該局八十四年五月十一日刑醫字第六四○三一號之剖
      驗鑑驗書附於相驗卷第一四八頁、第一四九頁足憑，核與解剖初驗之台灣高等
      法院檢察署法醫中心（八三）高檢醫鑑字第五六一號鑑定書，認「致命死因雖
      為支氣管肺炎合併膿積蓄，但全身均有嚴重及多處鈍傷、損傷，．．，此全身
      性傷痕均可以造成一種嚴重的物理壓力，而更降低身體抵抗力致死。」之見解
      （見相驗卷第七十四頁至第八十頁所附該法醫中心鑑定書）及台灣高等法院負
      責初驗之法醫師盧納密於偵查中口頭說明：外力傷口對疾病（肺炎）有間接影
      響，降低他的抵抗力，導致死亡，肺炎嚴重程度有可能一個星期內致死（見偵
      查卷第七十九頁）等語相合，而細觀李美珠死亡後解剖驗屍結果，其傷勢分佈
      情形為：頭頂部有約二．五×一公分挫裂傷一處，左側頭及後頭部有約卵面大
      皮下血腫傷各一處，左頰、上胸部有拳打、卵面大皮下出血黑青傷各一處，背
      胸有約廿二×廿公分、八×六公公、廿六×十二公分等皮下出血黑青腫脹傷三
      處，兩臂部有約廿八×廿六公分皮下出血黑青腫脹傷各一處，兩上膊、兩大腿
      及下腿有掌大、卵面大皮下出血黑青腫脹傷各多處，其背部並有二．六×三公
      分、三十×三公分、廿三×三公分長條狀皮下出血傷三條，上臂及肩胛部並有
      徑０．五─一．０公分圓形灼傷多處，右前膊及手背有表皮皮下出血黑青傷，
      足跟裂八公分傷等外傷，此一全身傷勢種類計有擴散性挫傷、裂傷、及擦傷，
      附加二處灼傷，共同形成嚴重物理壓力而降低身體抵抗力（參酌前開刑事警察
      局鑑證書及法醫中心鑑定書所載，附於相驗卷第七十九頁、第八十頁、第一四
      九頁），而醫學上外傷、出血、火傷，均可造成人身體上壓力，可使人發生休
      克及反休克反應，終因抵抗之困憊、衰竭而死（詳相驗卷第一四九頁所附之刑
      事警察局鑑證書），是被害死者李美珠最終因患肺炎造成虛弱的抵抗力，導致
      死亡，其根本緣由仍因於上開之全身傷勢所致甚明；而細觀被害死者之傷勢形
      成原因，依據上開刑事警察局鑑證書已載明：「上述本屍之『皮下出血，黑青
      腫脹』傷醫學上係因木棍、竹桿或重拳均可造成，背部的『長條狀出血傷（八
      項）』為籐條、水管、皮鞭，均可造成，其身上之『大小灼傷』，香煙、香火
      等可造成」，據此足以認定被害死者全身外傷致成原因係被木棍、竹桿、重拳
      、籐條、水管等工具重挫所形成傷勢，且該傷勢形成嚴重物理壓力，進而降低
      抵抗力引起外傷性休克及外傷性壓力，併發沈下性支氣管肺炎合併致死無訛（
      換言之台灣高等法院檢察署法醫中心鑑定死亡原因之沈下性支氣管肺炎併膿積
      蓄係因外傷性休克或身體上外傷性壓力後引發心臟衰竭所引發），此一認定結
      果亦經內政部警政署刑事警察局以八十六年十一月七日函釋甚詳（本院上訴字
      卷第一九七頁、第一九八頁），此外，被害人李美珠死亡之事實，復有勘驗筆
      錄、驗斷書、照片多幀附於相驗卷第七頁、第九頁至第十二頁、第三十六頁至
      第四十五頁可資佐證。則李美珠之死亡，與其身上絕大部分由被告等造成之遍
      體麟傷，顯然有相當之因果關係。
（二）依檢察官於偵查中之案發後不久（八十四年二月廿五日）訊問宮內病患即證人
      童進稻證稱略以：李美珠第三、四甲，人家叫她去休息，她就扯丁○○領子，
      我們上去拉開，是發生在三樓，其他就沒事，她很乖，我跟她睡同一臥房。我
      沒有看過美珠打戊○○，只看過她拉扯丁○○領子，我們都是在二樓穿珠子，
      除了吃飯都在一起，也沒看過扯戊○○頭髮。前二甲有聽戊○○說她要跳樓，
      她不太講話，聽戊○○說頭部傷是她要跳樓時掉下來的。我曾看過戊○○及兒
      子用棍子打她，當時我們在一起，我們不敢看，如果不是為鴿子籠的事，就是
      為了不做事，打她那裡我不敢看，打幾次我忘了，我們在一起時她被打的。阿
      珠身上的傷我看過鳳媽、芬芳、鳳媽兒子打的，用棍子打的。阿珠身體不好，
      他們就把她叫出門外，拉到客廳叫他站好，阿珠好像不從，一下子他們就抽打
      她，阿珠就倒在地上，有一次我看到丁○○在打阿珠，鳳媽不知何故也加上去
      打，阿叫阿珠不答，阿就拿鞋子丟他，阿珠剛來那幾甲甲甲被打，鳳媽、
      阿，丁○○都有打，扣案籐條就是用來打我們的棍子，也用來打阿珠等語（
      見相驗卷影本第廿六頁），另據宮內另一病患即證人吳玲玲亦證陳略以：李美
      珠沒有與人吵架，不會打戊○○，不會打其兒子、女兒；戊○○對我們不乖就
      打。我不會說被打幾次（說至此當庭哭泣），戊○○說警察來或調查局的人來
      都不要說。阿珠未來時戊○○拿棍子打我們，叫我們什麼都不要說，阿珠被打
      得很慘，我不敢吭聲，是丁○○及戊○○打她的，是拿棍子打她頭部，剛來時
    照三餐打她，後來每甲打一次，她是否被打頭我不知，但是我是被打頭，有時
      用腳踢，有時用拳頭打，還有她兒子也會打阿珠，什麼原因我不知。我不知爬
      鴿籠之事，我看到阿珠被叫到二樓被戊○○、丁○○及戊○○兒子打，我來這
      裡時常被打，突然間打來不知何故，阿珠的頭腳傷是被打，三甲前阿珠從三樓
      掉下來，二人把她壓住，她被打得腳流血，脖子也被打，打得最嚴重，手臂也
      被打得腫起來，指頭頭部都被打，打到受傷，她頭髮理掉最好打，阿珠剛來照
      三餐被打，後來每一頓打，打她腳打得無法走路，阿珠被追到客房這邊打過，
      阿珠最慘等語（見相驗卷影本第二十八頁、第二十九頁）。依此二證人所言，
      被害人李美珠到「順龍宮」後，非僅係因由鴿舍被拉下受傷，或因扯拉被告戊○○頭髮才被打，而係經常被毆打，且不問緣由的毆打，足見被告等對於剛到
      「順龍宮」之李美珠欲以多人連番毆打之方式立威，使其恐懼而順從管理，該
      二證人雖均屬有精神障礙傾向之人，檢察官固未令其具結，但其證詞尚非絕對
      無證據能力，如其所述，佐以其他證據足認與事實相符，仍非不得據以作為事
      實認定之佐證，而依檢察官對其二人訊問對答以觀，二人陳述均甚流暢、對題
      ，故檢察官未於筆錄中為意識不清之記載（對照此二證人以外之同次訊問之其
      餘證人，如有對答異狀，均有情狀記載），是其等二人雖未具結而為陳述，但
      該二位證人證述內容無論是被害死者自從被收留後即多次遭毆打之事實，與事
      後證實李美珠遍體麟傷結果相合，且對於被告戊○○、丁○○及戊○○兒子曾
      對李美珠施加暴力之證陳內容亦均未與被告戊○○、丁○○及戊○○兒子己○○嗣後所坦認之事實內容有所出入，甚至施暴者所持以施暴之工具係棍子、籐
      條及拳打腳踢等描述，又與上開法醫師驗屍解剖結果不謀而合，且據童進稻之
      胞姐童景美於本院前審結證稱：童進稻患精神病，發作時會自殘，二年前，把
      她接回家，因那時我姐姐身體不好，要她回來照顧，她也有去工廠工作等語（
      見本院上更一卷第一一八頁），證人童進稻既能照顧其姐姐，又能到工廠工作
      ，足見其病情甚為輕微，與一般意識神智不清之病患，自屬有間，是該二證人
      之證詞有關何人對李美珠為持續毆擊之陳述，自堪採為不利被告等之證據。
（三）又依被告戊○○於偵查中供稱略以：李美珠去我那裡時頭低低的，沒有外傷，
      她腳右腳跟是爬到鴿舍掉下來傷到的，她當時拿著包袱要跑，可能是下來割到
      什麼東西，來我處後第二甲跑了三次，我要攔他不讓她出去，她就抓住我的頭
      髮，我兒子己○○拿一支棍子打她手背，她才放手，應該沒打她別的部位，他
      胸口的傷口，可能是由鴿子籠跳下來時撞到的，她頭上的傷是我去國術館拿藥
      幫她敷的，事情發生在三甲前，我聽我媳婦說李美珠要逃跑爬到三樓鴿子籠受
      傷的，如何受傷我不知，至於手上被香剌傷是農曆十五日神明生日弄傷的。我
      兒子神明生日那甲回來打了她一次而已，只有打她手而已，我三個女兒、我媳
      婦、我兒子、病人都有看到等語（見相驗卷影本第十七頁、第十八頁）；被告
      己○○於偵查中亦略稱：我平常在彰化做第四台，農曆九月十九日回來至今，
      有一個多月，跟太太一起回來，李美珠來時精神不正常，但無外傷，來後第二
      甲由三樓頂要跳下來，丁○○把她拉下來，她由鴿子籠掉到二樓頂，結果她的
      頭、腳都有傷，就把她拉進二樓擦傷，我母親要拉她擦藥時，她拉住我母親頭
      髮要打她，我就拿棍子打她手背五、六下，她手才鬆開。之後我就很少住家裡
      出來玩，她掉下來我姐姐丁○○有看到等語（見相驗卷影本第十八頁背面、第
      十九頁），又供稱：我曾用籐條打過他一次，她要逃跑，拉我母親頭髮我才打
      她，平時病患不乖，我母親、姐姐拿籐條打大腿、小腿，我只有一次等語（見
      相驗卷影本第七十五頁）；另被告丁○○則於警訊中供稱：我發現李美珠已打
      包行李爬至順龍宮旁三樓鴿舍欲跳下旁邊瑤池宮屋頂之際，我向前抓住她的腳
      ，李美珠就拌倒在地上約六分鐘，我扶她上樓，扶到二樓時美珠又掙脫，我才
      拿母親教誨精神病患之籐條追逐，追到美珠時即以該籐條打她屁股及小腿部位
      ，此時我才發覺她的腳跟流血，僅宮內五、六名病患看到，腳跟流血應是拌倒
      時或追逐時不慎刺到，當時僅我一人出面制止等語（見相驗卷影本第六十九頁
      背面、第七十頁），於偵查中亦供稱：「去年九月回來幫忙至今，李美珠來時
      有氣喘偶而會打人，來時沒外傷，約三、四甲前吃完晚飯到三樓發現她爬到鴿
      子籠要跳到對面我拉她，她掉到二樓頂腳受傷流血，跳樓前一甲她要打我母親
      ，她抓我母親頭髮，我母親身體不好，我跟弟弟拿棍子打她手背，直到她手放
      開，她身上的傷是從鴿子籠跳樓那晚聽到她在臥室裡面撞東西，其他沒問題。
      」等語（相驗卷影本第二十頁參照）、「她要逃跑，在案發前二、三甲，用籐
      條打她小腿、屁股、背部，我親手打的及我弟弟己○○，母親有一、二次打她
      小腿、屁股，頭跟胸部不打，其他地方可能打到，裡面精神病患不規矩會同樣
      處罰。」等語（相驗卷影本第七十四頁背面、第七十五頁）、「從三樓房間旁
      鴿子籠拉下李美珠，她當時站在三樓陽台上鴿籠的平台，臉朝東，如何上去不
      知，我看到就抓住她一隻腳，把她拉到鴿子籠下面，她就掉到三樓陽台上，她
      坐了一會兒、喘了一口氣，我就把她拉進二樓客聽，然後看到她後腳跟流血，
      用藥敷她傷口，第二甲幫她理髮才發現頭部有外傷，也是用碘酒及塗消炎藥粉
      。來第二甲打我母親，第三甲就發生爬鴿籠的事情，我們用棍子打她的手。」
      （見相驗卷影本第二十五頁）、「她拉母親時是我跟弟弟用籐條打她的手陳玉
      鳳多少都會打過她，病人病發時為了自保都會打她，都打耳光，‧‧‧我有三
      、四次，弟弟則僅抓頭髮那次，母親有修理李美珠四、五次，大都是用籐條，
      我也是。」等語（見偵查卷第七十四頁背面、第七十五頁）。綜合上開被告供
      承之事實以觀，均足見被告戊○○、己○○、丁○○三人都曾於案發前不久（
      事實上李美珠自被收容入順龍宮日起至死亡之日止，亦僅八日之隔）對被害死
      者李美珠先後施加或輕或重之暴力毆擊，且被告戊○○、丁○○均於前開供述
      中坦認李美珠收容日並未有外傷，顯見李美珠之受傷傷勢全係在收容後迄死亡
      期間所致生，雖其間被告等將李美珠主要之頭部裂傷及足跟割傷歸諸李美珠等
      有攻擊行為，因為自保而對李美珠反制所致生等情，惟依被告等所辯之所謂李
      美珠欲逃跑而生肢體拉扯之過程以觀，其所謂李美珠要跳樓逃跑所攀爬之鴿籠
      實際上僅有二．一公尺及二．七五公尺公尺（按係有梯字型）高度，而爬上後
      易站立之一層即係二．一公尺高度處之一層（有勘驗筆錄附於相驗卷第二十三
      頁、第三十頁可按），當時依被告丁○○所供承又係來得及從旁予以拉住，並
      予以扶下，依該高度跳下，除非有倒栽情事，否則根本傷及頭部機率不高（蓋
      未有相當足夠高度空間足以使身體失去平衡進而生頭部著地情事），且依法醫
      師驗傷結果頭部傷害係屬「右頭頂頭皮下有一處曲線裂傷為二．五公分」，對
      照李美珠所攀爬之鴿籠高度僅二．一公尺，縱於拉扯過程中有跌下碰撞情形，
      其加速度力道與高處掉落之情應有明顯差別，依一般常識，常見之之頭部傷勢
      應常僅及於腫脹，其若生裂傷情形，應係小面積短時間之重擊所致，此證諸前
      開證人吳玲玲所證稱：是丁○○及戊○○打她的，是拿棍子打她頭部等語（見
      相驗卷影本第二十八頁影本），較與李美珠驗傷結果及上開依一般常識所見之
      致傷結果相符，況依前開被告三人之警偵訊供詞，其中戊○○、丁○○敘述李
      美珠如何自鴿籠摔至二樓平台過程，均僅言其腳割傷而未供稱李美珠頭部亦有
      受傷，是被告等所辯李美珠頭部裂傷係其本人自己摔傷，應無可採信。而依被
      害人死者李美珠上開受傷部位分佈情形及形成傷勢，衡情顯非係所謂摔傷所可
      能致成，被告戊○○、陳芳芳二人係實際負責順龍宮精神病患之生活管理之人
      ，乃該被告二人所坦認之事實，被害死者於入宮僅有八日，即發生上述傷勢，
      進而導致成最後致死之原因，其傷之形成被告戊○○、丁○○本即難推諉非其
      等所致，況被告丁○○、戊○○供述言詞之間，已然明顯透露其等心態認其等
      管教精神病患遇有不聽話或精神病患有表現攻擊行為其等均施以鞭擊反擊，並
      認係反制之所必要，然依經驗法則，若謂精神病患有不服管教行為或甚而有攻
      擊行為，管教之人亦僅於制止或免除自己危險所必要範圍內得謂係正當防衛所
      必須，其所致成之某種必要範圍程度內之傷害始得以無傷害故意或正當防衛因
      素而免責，然綜觀本件被害死者李美珠於被管教過程中手無寸鐵，其又非屬通
      常男子一般剛強有力，而本件李美珠在宮內期間，依被告等所辯李美珠之施暴
      行為亦僅係抓戊○○頭髮而已，衡情尚無以暴制暴而對李美珠復以持工具物品
      對之施加毆擊之管教上所必要，況被告己○○係屬成年男子，縱其面對李美珠
      空手與其母拉扯，當時被告丁○○又係在旁，而宮內之收容人即有多人，若確
      係基於善意制止，亦應僅係以合力制服控制李美珠之短暫行動即足，如特意持
      籐條或其他棍類之物品捶擊即難謂係制止之合理必要手段，況李美珠全身所受
      挫傷之傷勢及分佈部位之廣，已非被告己○○所謂僅打手背令其放手所可能致
      生，是被告戊○○、丁○○、己○○三人所辯衡諸常理亦難認無違悖，自屬難
      予採信為真實。而依被告戊○○、丁○○、己○○三人所謂毆打方法均在前述
      法醫鑑定傷勢致成原因範圍之內，是被害人李美珠之受傷結果，其傷勢之造成
      應均係被告三人故意傷害行為所致成之結果甚明。至有關丁○○、己○○聯手
      毆打李美珠時間依被告所稱固前後不一致，或稱案發前二、三甲或三、四甲，
      或來宮第二甲等語，但因李美珠生活管理是由丁○○負責，應以其所稱案發前
      二、三甲為可信，另公訴人認被告等有以香火觸燙被害人李美珠，致李美珠身
      體受炙傷乙節，訊據被告戊○○、丁○○、己○○等均否認有此行為，辯稱可
      能係宮裡辦法會時，要病患持香參拜時，不小心碰觸所致，觀諸上開被告等於
      警偵訊時所供，雖不否認以藤條，木棍或徒手毆擊被害人李美珠，但從未供承
      有持香火灼傷被害人之事實，即證人童進稻、吳玲玲上開供述，亦未提及被告
      等有以香火炙燙被害人或其他病患之行為，參以如驗斷書所載，被害人之身上
      亦僅有灼傷二處，堪認被告等所辯係被害人參拜時不慎灼傷云云，應屬可信，
      附此敘明。
（四）順龍宮精神病患收容實際負責人係被告戊○○，而實際負責精神病患生活管理
      之人係被告丁○○，及其二人確居住其內與精神病患共同生活之事實，已據被
      告戊○○、丁○○供明，此由共同被告陳玉鳳於偵查中所述：李玉珠腳受傷之
原因我不知，要問丁○○才知，李美珠都是丁○○處理的等語（見偵查卷第七
      十三頁）即可印證，且被告戊○○、丁○○對李美珠又均有施加暴力行為，所
      致成之傷分佈既廣，傷勢又屬沉重，係屬戊○○、丁○○共同認知下本於意思
      聯絡所為甚為明確。又被告己○○原居住於彰化，並未實際負責順龍宮精神病
      患之管教工作，固經被告戊○○、丁○○、陳玉鳳供述甚詳，並有戶籍謄本附
      卷可按，但被告己○○自承於農曆九月十九日即與其太太回至順龍宮已有一個
      多月，已如前述，對於收容李美珠之事亦坦認知情，是李美珠收容後之八甲內
      ，己○○確亦有身處宮內，甚而發生被告自己所辯因見李美珠抓戊○○頭髮伊
      乃持籐條毆打之事，而李美珠之傷勢係在宮內期間所致生（被告己○○於警訊
      中亦自承李美珠來宮時精神不正常，但無外傷等語，見相驗卷影本第十九頁）
      ，亦為被告己○○所得認知，其對於毆擊李美珠客觀上可能致發生死亡之結果
      難諉為無預見可能，是縱其並非實際負責管教之人，但既有實際對李美珠之攻
      擊毆打行為，即應對李美珠最後因傷致死行為負其共犯責任，是被告戊○○、
      丁○○、己○○三人間對於傷害致死係客觀上能預見而共同分擔傷害行為所致
      無訛。
（五）證人許東瀛固於原審審理中證稱：八十三年十一月五日下午五、六點時有看到
      平台上鴿籠邊有人要跳下去，要跳的時候及跳下來時，我有看到，但掉在地上
      我未看到，也未看到掉下來聲音，當時約距二十五公尺，跑過去看時她的兩腳
      後跟及頭部都在流血，有人在急救等語（原審卷第八十五頁），依其所述發生
      時間，係李美珠死亡時間，已與被告等所供承李美珠自鴿籠掉下來時間不刎合
      ，且其所述有看到頭部流血一節，亦與被告戊○○、丁○○所述並未敘及頭部
      受傷情節有所出入，是難採為有利於被告等之證據；此外，證人李淑媛、陳家
      銘二人雖均於偵查中有對被告等犯行不利之證詞，但因檢察官訊問時其二人有
      精神不佳情事（詳相驗卷影本第六十三頁至第六十五頁各該筆錄附註所載）是
      本院爰不予採認為不利被告之證據，另證人鄭月娥、紀甲煌、詹炎雄、陳瑞麟
      、孫耀楚（於本院前審訊查中亦稱對李美珠傷勢不知情）等人固未於檢察官訊
      問時為被告等有毆打李美珠之證詞，但各該證人製作筆錄時已距離案發時間近
      三個月，被告等又均未有收押，且各該證人當時仍在被告等收容管理中，對照
      李美珠傷勢遍佈情形，同屋共居之人衡情應無不知之理，顯見各該證人僅係因
      仍受照顧於被告之顧慮而不肯就所見事實實話實說，而均諉為不清楚，然據此
      亦不足供為被告等未對李美珠施暴之有利證據。至本院前審所採認證言之童進
      稻於本院前審審理中固改稱：其本人未遭毆打，李美珠亦未遭毆打，我只知有
      一次也曾拉戊○○頭髮，戊○○未毆打李美珠等語（見本院上訴卷第九十四頁
      ），更是與被告等所自承事實相違，且與李美珠身上實際之傷勢大相逕庭，要
      屬迴護被告之詞，而其迴護證詞更可見證人童進稻對於法庭做證之利害關係有
      所認知，其陳述能力並未因其精神障礙而影響其事理判斷能力。至有關被告對
      於證人童進稻、吳玲玲作證能力質疑，除前開已就各該證人之證詞可信度已有
      所論述外，本院前審審理時距各該證人於偵查中做證時間（八十三年十月六日
      ，另童進稻於八十四年二月廿五日又訊問一次）已相隔近多年，對精神病患而
      言欲以多年後之精神狀況求證多年前之做證時精神狀態如何，依經驗法則顯違
      常理，是本院認無必要再對各該證人之精神狀態送請鑑定。
（六）被告等主張台灣高等法院檢察署法醫中心（八三）高檢醫鑑字第五六一號鑑定
      書，固記載被害人李美珠「兩側乳房有重擊性瘀血，右為十二×十公分，左為
      十四×九公分」，但此為恆春南門醫院以電擊急救李女時所造成，有負責將李
      女送醫之李東瀛為證云云。經本院傳訊證人許東瀛於九十年十二月十二日到庭
      結證：「八十三年十一月五日有一位李美珠的人因為身體受傷，當時是我送她
      去醫院的。」、「（當時有無看到李美珠身體外部有傷？）我沒有看到，我是
      與住在那邊的二個精神病患一起送她去醫院，他們醫院在急救時我沒有看見，
      我們沒有進去。」、「我把李美珠送去醫院後，他們就把她送進去急救，他們
      把門關起來，我們在外面沒有看到他們急救的情形。我送她去的時候，急著要
      送去醫院，我沒有看清楚她有無外傷。」、「（是否曾經到順龍宮住過？）我
      是在發生本案後才去住過，陸陸續續住過半年。我沒有注意他們如何管教病人
      。」等語（見本院卷第六十七頁至第六十九頁），證人許東瀛雖未見到被害人
      李美珠送到恆春南門醫院急救之情形，然依證人童進稻於偵查中證稱：「李美
      珠第三、四甲，人家叫她去休息，她就扯丁○○領子，我們上去拉開，是發生
      在三樓，其他就沒事，她很乖，我跟她睡同一臥房。昨甲下午二點多叫她工作
      她不做，我帶她到三樓睡覺，後來要吃晚飯叫她下來門關著，當時五點多，門
      叫不開，後來拿鑰匙開門，是另外一個男病人打開的，我站在門口上看她睡得
      很沉，戊○○在下面說是否睡死了，男的說她手腳冰冷，我去摸也有同感，戊○○的兒子要去幫她做急救，打她胸部看她能否醒，但仍然無效，後來他們就
      把人扛下來送醫。」等語（見相驗卷影本第二十六頁正、反面），且被害人李
      美珠於案發後曾送恆春南門醫院急救經醫師診治無效後始送省立醫院太平間，
      亦有屏東縣警察局恆春分局長樂派出所相驗案件初步調查報告表在相驗卷第二
      頁可憑，可見被害人李美珠確實有送至醫院急救無訛，參以被害人李美珠之兩
      側乳房有重擊性瘀血，右為十二×十公分，左為十四×九公分之傷勢，如係被
      告等所故意打傷，應不致於有如此之傷勢，因此該部分之傷應非被告等毆打造
      成的，應係恆春南門醫院以電擊急救李女時所造成，應可認定，該部分之傷勢
      應予剔除。
（七）綜上所述，被害人李美珠全身傷害結果係被告戊○○、丁○○、戊○○、己○○等三人共同為傷害行為，且終至發生支氣管肺炎合併膿積蓄死亡結果確與李
      美珠身上之諸多外傷有相當之因果關係，此外，復有照片五十八張及木棍（籐
      條）一支扣案足資佐證，被害人李美珠係因被告戊○○、丁○○、己○○傷害
      致死之事實即堪認定。本件事證明確，被告戊○○、丁○○、己○○三人傷害
      致死犯行，均堪認定。
三、核被告戊○○、丁○○、己○○三人所為，均係犯刑法第二百七十七條第二項之
    罪，被告三人間有犯意聯絡、行為分擔，為共同正犯。按精神衛生法第二十條第
    一項規定，對於如有罹患精神疾病或疑似罹患精神疾病者，應由該機構或場所提
    供醫療，或護送協助就醫，其所謂機構、場所限於監獄、看守所、少年觀護所、
    少年輔育院、感訓處所、保安處分處所及其他以拘禁或感化為目的之機構或場所
    為其對象，本件被害人被收容場所九龍山係一廟宇，縱其係兼有收容精神患者代
    為照顧，亦僅係私人之收容行為，其性質顯非一般「以拘禁、或感化」為目的之
    機構或場所，又非上開法條所例示之監獄、看守所、少年觀護所、少年輔育院、
    感訓處所、保安處分處所，被告等自無觸犯精神衛生法第四十二條第一項之罪之
    可能，公訴人認被告等又觸犯該法條即有未洽，惟公訴人認被告等所犯精神衛生
    法與傷害致死罪間有牽連犯之裁判上一罪關係，爰不另為無罪之諭知。
四、原審就被告戊○○、丁○○、己○○部分，以被告戊○○、丁○○、己○○罪證
    明確，因予論罪科刑，固非無見；惟查：共同被告陳玉鳳部分已經判處無罪確定
    ，並查無積極證據足認陳玉鳳與被告戊○○、丁○○、己○○三人間有意思聯絡
    與行為分擔，公訴人認被告戊○○、丁○○、己○○三人尚與陳玉鳳成立共犯即
    有未合，查本件傷害致被害人於死之共犯僅戊○○、丁○○、己○○三人，被告
    陳玉鳳並未有具體事證以證明陳玉鳳有共犯行為，原審竟認一併為共同正犯，自
    有未洽，且被告戊○○並未犯有違反精神衛生法，原審認被告戊○○犯有該罪，
    於法亦有未合，又並無證據證明被告等有以香火灼傷被害人，已如前述，原審認
    被告等以香火灼傷被害人，亦與事實不符。被告戊○○、丁○○、己○○上訴意
    旨，均否認犯罪，指摘原判決不當，檢察官上訴意旨則指摘原判決量刑太輕，均
    無理由，但原判決關於被告戊○○、丁○○、己○○部分既有上開可議之處，自
    屬無可維持，應由本院將原判決關於此部分予以撤銷改判。爰審酌被告戊○○在
    其任住持之「順龍宮」兼收精神病患，平日由其與女兒即被告丁○○負責管理精
    神病患，其子即被告己○○原在彰化縣花壇鄉經營第四台，偶爾返家時始參與協
    助管理精神病患，本案發生時，宮內有精神病患十餘人，男女皆為嚴重之病患，
    於病情發作時，常有打人自殘或其他暴行，以戊○○、丁○○二人均係女子，二
    人欲管理十餘名精神不正常之精神病患，殊屬不易，且有危險，本案發生前不久
    ，被告戊○○即遭宮中一病患持木棍毆擊，致前額部、右顴骨部、左側後頭部、
    右側背部、左上背部分別受擦傷、腫脹、血腫等傷，曾在屏東縣恒春鎮戴外婦產
    科診所住院治療，有驗傷診斷書附卷可稽（見原審卷第三六頁），俗諺「瘋人怕
    打」，被告等除讓病患膜拜神明，使病患敬畏神明，心靈得到平靜外，每於病患
    稍有不順從管教或病情發作時，即以毆打、鞭笞之通俗方式施之，藉以立威，並
    保護自己，雖其等動輒施以毆打之管理行為，顯有過當，然其情尚堪憫恕，客觀
    上足以引起一般人同情，爰依刑法第五十九條減輕被告三人刑責，審酌被告等係
    經告訴人丙○○○之一再請求，收容告訴人患精神病之女李美珠，尚未收取費用
    （原有要求告訴人繳納作法事費用新台幣三萬六千元，但告訴人尚未繳付），被
    告戊○○、丁○○均無前科，素行尚佳，且被告等於本院前審審理時，已給與告
    訴人新台幣一百六十五萬元，告訴人亦表示不願追究，有和解書一紙在本院前審
    卷足憑等一切情狀，各科處有期徒刑肆年。扣案之木棍（籐條）壹支，係被告戊○○所有，係供犯罪所用之物，應依刑法第三十八條第一項第二款規定，宣告沒
    收。
五、共同被告陳玉鳳部分，業經本院前審判處無罪，未據檢察官上訴，而告確定，合
    此敘明。
據上論斷，應依刑事訴訟法第三百六十九條第一項前段、第三百六十四條、第二百九
十九條第一項前段、第三百零一條第一項，刑法第二十八條、第二百七十七條第二項
、第五十九條、第三十八條第一項第二款，判決如主文。
本案經檢察官王登榮到庭執行職務。
中      華      民      國    九十一    年      三      月     二十     日
                              臺灣高等法院高雄分院刑事第一庭
                                  審判長法官  王光照
                                        法官  黃仁松
                                        法官  黃壽燕
右正本證明與原本無異。
如不服本判決應於收受本判決後十日內向本院提出上訴書狀，其未述上訴理由者，
並得於提起上訴後十日內向本院補提理由書狀（均須按他造當事人之人數附繕本)「
切勿逕送上級法院」。
                                      書記官  黃富美
中    華    民    國     九十一     年       三       月     二十一     日
附錄本判決論罪科刑法條：
刑法第二百七十七條
  傷害人之身體或健康者，處三年以下有期徒刑、拘役或一千元以下罰金。
  犯前項之罪因而致人於死者，處無期徒刑或七年以上有期徒刑；致重傷者，處三年
  以上十年以下有期徒刑。
                                                                        Ｆ
